臺灣板橋地方法院民事判決　　　　　　 92年度重訴字第565號
原　　　告　東貝光電科技股份有限公司
法定代理人　甲○○
訴訟代理人　陳錦隆律師
　　　　　　陳維鈞律師
複 代理 人　林鼎鈞律師
　　　　　　李貞儀律師
被　　　告　乙○○
訴訟代理人　蕭偉浚律師
上列當事人間給付違約金事件，經本院於中華民國94年8 月22日
言詞辯論終結，判決如下：
    主      文
被告給付原告新台幣貳佰萬元及自民國九十二年十月三十一日起
至清償日止，按年息百分之五計算之利息。
原告其餘之訴駁回。
訴訟費用由被告負擔百分之二十，餘由原告負擔。
本判決第一項於原告以新台幣柒拾萬元供擔保後，得假執行；但
被告得以新台幣貳佰萬元為原告預供擔保，免為假執行。
原告其餘假執行之聲請駁回。
    事實及理由
一、原告主張：原告係生產發光二極體即LED 之專業廠商，被告
    則係為原告服務多年之重要高階經理人（擔任測試處處長，
    曾負責紅外線元件、紅外線接受模組及相關LED 之開發與生
    產）。民國（下同）91年5 月19日被告因故辭職，原告為避
    免被告離職後從事與原告相同之業務而與原告競業，或洩露
    因業務上知悉之原告營業上應秘密之資料或事項，乃於91年
    6 月6 日與被告簽署「競業禁止保證書」，該保證書第3 條
    第2 項約定被告「1.不得將任職期間所得知之資訊資料或文
    件告知非甲方（即原告）人員。2.三年內不得從事或協助他
    人製造，或甲方相同之類似產品。3.如有違反上述第2 項之
    約定，乙方（即被告）同意賠償甲方新台幣二千萬萬元。」
    並由原告給付新台幣（下同）10萬元作為被告履行上開義務
    之補償。詎被告竟無視前開約定，於辭職後旋即接受與原告
    從事相同業務（即生產、銷售LED）之 佰鴻工業股份有限公
    司（下稱佰鴻公司）僱用，不惟如此，被告甚至於92年9 月
    8 日前往原告位於中國深圳之工廠，遊說原告現職工程師紀
    孟男前往佰鴻公司任職，被告顯已違反前揭競業禁止保證書
    第3 條第2 項第2 款「三年內不得從事或助他人製造，或甲
    方相同之類似產品」之約定，依同項第3 款約定，被告自應
    賠償原告2,000 萬元之違約金，惟原告顧念舊情，僅請求被
    告給付其中之1,000 萬元等語，並聲明：(一)被告應給付原告
    1,000 萬元及自本起訴狀繕本送達翌日起至清償日止，依年
    利率5%計算之利息。(二)原告願供擔保，請准宣告假執行。
二、被告則以：被告原服務於原告公司，91年5 月19日離職，離
    職後，原告利用被告不黯法律，迫使被告返回公司簽立競業
    禁止保證書，被告始於同年6 月6 日返回原告公司簽立上開
    限制被告工作自由之競業禁止條款。惟被告原係任職原告公
    司之測試部門，非開發部門，完全無法接獨公司關於研發之
    機密，被告離職時亦未帶走公司任何文件，且原告就其有依
    競業禁止特約保護之利益存在，以及被告離職後有違反誠信
    原則之情形，均未提出證據證明。再者，系爭競業禁止條款
    對勞工就業之對象、期間、區域或職業活動範圍，均無合理
    之範疇，且電子產業技術日新月異，半年之時間應足以保障
    原告公司之技術，本件競業禁止期間長達3 年之久，實屬過
    長。又原告公司當時雖給付被告10萬元，然被告相當於3年
    期間內無法利用原有之專業技術謀生，以現今社會之消費水
    準，原告公司顯無合理之代償措施，系爭競業禁止條款之限
    制已明顯逾越合理範圍。再者，原告於起訴狀稱「……被告
    甚至於92年9 月8 日前往原告位於中國深圳之工廠，遊說原
    告現職工程師紀孟男前往佰鴻公司任職……」云云，均非事
    實。是以，原告公司並未舉證其有競業禁止特約保護之利益
    存在，且系爭競業禁止條款並不符合：1.限制轉業之對象、
    期間、區域、職業活動之範圍須不逾越合理之範疇，避免使
    受僱人處於過度困境中；2.須有合理填補受僱人因競業禁止
    損害之代償措施存在；3.離職後受僱人之行為須具有背信或
    違反誠信原則之事實等情形。其約定對於被告顯失公平，按
    憲法第15條保護人民工作權之規定，及民法第247 條之1 規
    定，應屬無效。又縱被告確有違反競業禁止保證書之約定，
    然被告基於職業道德，從未將任何原告所稱營業秘密或其他
    應保護之資訊或資料透露予佰鴻公司，任職佰鴻公司期間亦
    未與原告公司客戶進行接觸，原告公司並未因被告之轉職行
    為受有任何損害，職是，原告主張1,000 萬元之違約金誠屬
    過高，應依民法第252 條規定予以酌減等語，資為抗辯。並
    聲明：(一)原告之訴駁回。(二)如受不利判決，被告願供擔保，
    請准宣告免予假執行。
三、兩造不爭執之事實：
    (一)被告原任職原告公司，擔任測試處長乙職，91年5 月19日
      因故離職。
    (二)被告於離職後之91年6 月6 日與原告簽訂「競業禁止保證
      書」，被告同意遵守下列事項：「1.不得將任職期間所得
      知之資訊資料或文件告知非甲方（按即原告）人員。2.三
      年內不得從事或協助他人製造，或甲方相同之類似產品。
      3.如有違反上述第2.項之約定，乙方（按即被告）同意賠
      償甲方新台幣二千萬元。」
    (三)被告離職後，於92年1 月2 日前往與原告生產相同產品之
      佰鴻公司任職，擔任研究發展處協理乙職。
四、本件經依民事訴訟法第271 條之1 準用第270 條之1 第1 項
    第3 款規定，整理並協議簡化爭點後，兩造均同意以93年5
    月6日言詞辯論時協議簡化之以下4點為本件爭點：(1)被告擔
    任原告測試處長期間，是否掌握原告相關營業秘密？(2)系爭
    競業禁止保證書之約定，是否合理有效？(3)被告離職後，是
    否有違反競業禁止約定或其他違反誠信原則之行為？(4)系爭
    競業禁止保證書約之違約金數額是否合理？故本院亦僅就上
    開爭點為判斷，茲將本院就各項爭點得心證之理由析述如下
    ：
    (一)關於「被告擔任原告測試處長期間，是否掌握原告相關營
      業秘密？」之爭點部分：
      1.按所謂營業秘密，係指方法、技術、製程、配方、程式
        、設計或其他可用於生產、銷售或經營之資訊，而符合
        下列要件者：一非一般涉及該類資訊之人所知者。二因
        其秘密性而具有實際或潛在之經濟價值者。三所有人已
        採取合理之保密措施者。營業秘法第2 條定有明文。
      2.查原告主張被告任職原告公司期間係擔任測試處處長乙
        職，為重要之高階主管，其主要係負責原告各項產品之
        設計、測試工作，包括評估、決定材料種類、測試方法
        、生產操作規格、產品信賴度、發行承認書等，除全程
        參與新產品之研發、測試、生產（包括試產、量產）外
        ，被告亦負責原告紅外線發射、接收元件與模組之開發
        工作，因此，原告新產品開發過程中之各種書面，例如
        評估測試報告（檢查成績表）、產品圖面設計、原物料
        核准明細表（BOM）、 生產操作規格、樣品測試資料、
        產品信賴度實驗報告與測試完成後之產品發行承認書等
        均須被告核准。此外，被告約每1 至2 個月即出差前往
        世界各地拜訪原告客戶，以聽取原告客戶對原告產品、
        銷售、原物料採購等方面之意見，原告藉被告返國後填
        寫之書面報告了解客戶需求，進而改善原告產品之研發
        、生產與銷售方面不足之處，以增進業績成長等情，業
        據提出原告公司組織表1 份、被告填寫之出差申請表與
        客戶拜訪報告影本1 份及被告簽核之評估測試報告、產
        品圖面設計、樣品測試資料、原物料明細表、生產操作
        規格、產品信賴度實驗報告、產品發行承認書影本各1
        份為證。被告對原告提出之上開文件均係其所簽核、出
        具乙節，自認在卷，並自陳前往國外拜訪客戶，聽取客
        戶意見，了解產品問題所在並謀求改善，亦屬其職務範
        圍內之工作，準此，自堪認原告前開主張為真實。
      3.被告於原告公司所任職務既屬重要之高階主管，原告產
        品開發過程中之評估測試報告（檢查成績表）、產品圖
        面設計、原物料核准明細表、生產操作規格、樣品測試
        資料、產品信賴度實驗報告與測試完成後之產品發行承
        認書等各項書面又均須被告核准，自堪認被告因此對原
        告各項產品技術、優缺點等事項知之甚詳。又被告復因
        拜訪客戶之故，對原告客戶產品之規格、特性與需求，
        以及原告產品規格、特性應如何調整、測試始能滿足客
        戶需要，並對原告潛在客戶名單及產品製造、銷售、原
        物料採購等方面有待加強之處均有所了解，亦足認被告
        確因擔任原告測試處長職務而掌握原告在技術與產品銷
        售方面之資訊。而上開資訊並非一般涉及該類資訊之人
        所得知悉，又具有實際或潛在之經濟價值，原告並證明
        已採取合理之保密措施，故上開資訊自屬原告依營業秘
        密法所有之營業秘密，原告為維持其市場之競爭力，對
        之即有可受保護之利益存在。此外，再參以被告於其所
        書立之競業禁止保證書內已載明「乙方（按即被告）因
        服務甲方（按即原告）多年且為重要高階主管，對於甲
        方之產品與製程技術十分熟悉，乙方因私人原因離職，
        唯因其在職期間參予多次重大產品之推行，為避免日後
        因技術或資訊等外漏，乙方同意遵守下列事項」等語，
        足認原告主張被告於擔任原告測試處長期間，掌握原告
        相關營業秘密，非屬無據，堪予採信。
      4.被告雖辯稱伊所負責之紅外線模組開發工作僅係將國外
        廠商之產品加以複製而已，並非設計發明新型紅外線模
        組，且原告依客戶需求調整紅外線模組架構、規格與特
        性之方式，僅係一般業界常用之解決問題方式，實無原
        告所稱研發技術之受保護利益存在云云。惟縱令原告公
        司生產之紅外線模組係仿製國外產品，但原告既已針對
        不同客戶之不同需求與規格加以研發改良，使其符合客
        戶需求、提高生產效率、降低生產或銷售成本，此等研
        發成果即屬原告自有且應秘密之資訊，與該項產品是否
        為新發明之產品，要屬無涉。至更換材料、銲線方式、
        封裝方法、重新設定參數等雖係LED 業界常用以修正產
        品規格與特性之方法，但就不同客戶之不同設計架構、
        規格與特性之產品，應使用何種封裝、銲線方法或更換
        何種材料，抑或應如何設定參數始能符合客戶之需求，
        其中仍有不同，要難以處理方式為界業常見，即謂各該
        方式應如何應用以獲致最佳解決方案無應受保護之利益
        ，被告所辯，洵屬無據，難認有理。
    (二)關於「系爭競業禁止保證書之約定，是否合理有效？」之
      爭點部分：
      查被告抗辯系爭競業禁止保證書無效，無非係以該約定違
      反憲法第15條、第23條及民法第71條、第247條之1規定，
      且有原告主張應受保護利益不明、無競業禁止區域限制、
      限制範圍過廣、限制時間過長、補償措施不足之情為據，
      然而：
      1.依憲法第15條、第23條規定可知，人民之生存權、工作
        權及財產權應予保障，乃國家對於人民而言，且人民之
        工作權亦非一種絕對之權利，況我國法律亦未禁止為競
        業禁止之約定，故本件原告為恐被告洩漏其商業及製造
        技術上之秘密，於被告離職後之91年6 月6 日（按被告
        於91年5 月19日業已離職），經由被告同意而與被告書
        立之系爭競業禁止保證書，核與憲法保障人民工作權之
        精神尚無違背，亦未違反其他強制或禁止之規定，被告
        復未舉證證明該競業禁止保證書係屬民法第247 條之1
        所定之契約，並有顯失公平情事，足認系爭競業禁止保
        證書之約定並非當然違反憲法第15條、第23條及民法第
        71條、第247 條之1 規定而屬無效。
      2.又我國法律對於離職後競業禁止約款固欠缺法律明文，
        惟解釋上仍該競業禁止約款須於合理限度內，亦即其限
        制之時間、地區、範圍及方式，在社會一般觀念及商業
        習慣上，可認為合理適當且不危及受限制當事人之經濟
        生存能力。而競業禁止特約合理性之判斷，其重要標準
        計有：(1)企業或雇主須有依競業禁止特約保護之利益存
        在。(2)勞工或員工在原雇主或公司之職務及地位。(3)限
        制勞工就業之對象、期間、區域、職業活動之範圍，須
        不超逾合理之範疇。(4)須有填補勞工因競業禁止之損害
        之代償措施。
      3.查本件被告原為原告公司之測試處處長，屬高階層之管
        理人員，其因職務關係確實掌握原告在技術與產品銷售
        方面之營業秘密，且原告公司對之有依競業禁止特約保
        護之利益存在，業已詳述如前。又原告因係從事LED 之
        研發、生產與銷售之高科技公司，被告離職後如將其因
        職務知悉之上開營業秘密洩漏予原告之競爭對手，或協
        助具有競爭關係之他公司從事相同產品之生產製造，甚
        至以其掌握之原告客戶資料遊說原告客戶向競爭對手購
        買產品，均將影響市場上公平競爭之機制，原告亦將因
        此受有損害，是以系爭競業禁止保證書限制被告不得將
        任職原告公司期間所得知之資訊或文件交付他人，亦不
        得從事或協助他人製造與原告相同之類似產品，因與原
        告公司之正當利益維持具有合理之關連，其約定範圍尚
        屬合理。至上開約定雖無競業禁止地區之限制，惟因原
        告主張其客戶遍及歐美、日．韓及中國等地，非侷限台
        灣一偶，且原告於前開地點均設有子公司或工廠，因此
        競業禁止約定已無限制競業地區之實益，況系爭競業禁
        止保證書對被告工作種類之限制已有明確約定，此時競
        業限制的地區本可較為廣泛，再參酌限制被告工作之種
        類既已特定，被告尚能從事其他工作，仍有一定程度之
        職業自由等情，故認本件雖未為區域之限制，仍應承認
        其效力。
      4.次查，競業禁止既是雇主為保護其所有之營業秘密，以
        維持優勢地位而確保利益之方法，因此，營業秘密本身
        在市場之時效性，於決定競業禁止年限之合理限度上自
        有其重要意義。本件原告主張競業禁止期間以3 年為合
        理，乃係以其所提出之工研院LED 產業技術報告乙份為
        據，然而該份報告僅係在說明我國LED 生產業者之研發
        瓶頸及提出發展技術之藍圖與目標，以供業者參考，並
        無法證明本件原告公司所有之營業秘密有長達3 年期間
        應予保護之必要。本院審酌高科技產業之技術日新月異
        ，原告為保持在市場上之競爭性，對其產品製造、銷售
        、原物料採購等方面有待加強之處，勢必在短期內加以
        改善，且原告客戶對產品之規格、特性與需求亦非長期
        不變，認前述原告公司在技術與產品銷售方面之營業秘
        密保護期間為離職起1 年內，始為合理範圍，超逾上開
        期間之競業時間限制，應屬無效。
      5.末查，所謂代償措施係指雇主對於勞工因不從事競業行
        為所受損害之補償措施，蓋競業禁止是以限制受僱人工
        作權之方式，以保護僱主之利益，故對受僱人之犧牲，
        雇主應予相當之補償，始符公平原則。本件被告因負有
        競業禁止義務而由原告補償100,000 元，為系爭競業禁
        止保證書第3 條所明載，復為兩造所不爭執，自堪認原
        告已有填補被告因競業禁止之損害之代償措施。被告雖
        抗辯該金額過低，以現今社會之消費水準，原告公司顯
        無合理之代償措施云云，惟系爭競業禁止保證書乃係被
        告離職後再與原告簽立，被告既已離職，竟仍願與原告
        簽立系爭競業禁止保證書，同意負有競業禁止之義務，
        並接受原告所提100,000 元之補償，且本件亦無證據證
        明被告在簽訂系爭競業禁止保證書時是屬於締約之弱勢
        者，基於契約自由原則，被告自應受其拘束，故被告所
        辯，尚難認為有理。
      6.基上所述，系爭競業禁止保證書之約定，除競業期間逾
        1 年以上之部分，因逾合理之限制，應屬無效外，其餘
        均屬有效。
    (三)關於「被告離職後，是否有違反競業禁止約定或其他違反
      誠信原則之行為？」之爭點部分：
      1.查被告於91年5月19日離職後，未及1 年，旋於92年1月
        2 日前往與原告生產相同產品之佰鴻公司任職，擔任研
        究發展處協理乙職，為兩造所不爭執之事實。原告與佰
        鴻公司之營業項目與產品在市場上既有重疊並互相代替
        ，足認被告之前、後雇主確實具有競爭關係。
      2.又被告在佰鴻公司擔任之研究發展處協理職務，係負責
        研一（主要從事次世代明計劃的研究，也就是以LED 取
        代傳統的燈）、研二（負責以現有產品去做部分改變，
        如外型或顏色的改變）、研三（負責LED 產品散熱、光
        學、材料的基礎研究）及研四（負責交通號誌、電子資
        訊看板的製作）4 個部門的所有事務等情，已據被告自
        陳在卷（見本院93年4 月12日言詞辯論筆錄），可見被
        告在佰鴻公司所任工作與原先於原告公司從事之工作具
        有相同及類似性，被告前往佰鴻公司任職應已影響原告
        競業上之利益，並違反系爭競業禁止保證書關於被告不
        得從事或協助他人製造與原告相同或類似產品之約定，
        是原告主張被告離職後，有違反競業禁止約定之行為，
        堪可認定。
    (四)關於「系爭競業禁止保證書約之違約金數額是否合理？」
      之爭點部分：
      本件被告既有違約之事實，則依系爭爭競業禁止保書之約
      定，應賠償原告2,000 萬元，本件原告雖僅求償1,000 萬
      元，然本院審酌被告任職原告期間待遇甚豐，復擔任高階
      主管，掌握原告在技術與產品銷售方面之營業秘密，原告
      與之約定較高金額之違約金，本非無據，且被告離職後，
      在願接受原告提供10萬元之代償措施下，與原告書立競業
      禁止保證書，同意負有競業禁止之義務，竟恣意違約，離
      職未及1 年即以月薪83,200元之代價，前往與原告具有競
      爭關係之佰鴻公司擔任與先前在原告公司所從事者具有相
      同及類似性之工作，而與原告為競業行為，其情節可謂重
      大，惟原告於被告受競業禁止之1 年期間內僅提供10萬元
      代償措施，卻約定被告違約時應賠償2000萬元之違約定，
      並實際請求被告賠償1,000 萬元，其比例顯有失衡，難謂
      適當等情，認原告請求被告給付違約金1,000 萬元，容屬
      過高，應依民法第252 條規定，酌減為200 萬元，方屬適
      當。
五、綜上所述，被告因有違反系爭競業禁止約定之行為，而有違
    約事實，因此依兩造簽訂之競業禁止保證書約定，請求被告
    給付違約金2,000,000 元及自起訴狀繕本送達翌日即92年10
    月31日起至清償日止，按年息5%計算之利息，為有理由，應
    予准許。逾此範圍之請求則無理由，不應准許。
六、兩造均陳明願供擔保請准為及免為假執行之宣告，經核原告
    勝訴部分，並無不合，爰分別酌定相當之擔保金額准許之；
    至原告敗訴部分，其訴既經駁回，假執行之聲請即失所附麗
    ，爰併駁回之。
七、本件事證已臻明確，兩造所為其他主張、陳述並所提之證據
    ，經審酌後，認均與本件判決之結論無礙，爰不逐一論述，
    併此敘明。
八、訴訟費用負擔之依據：民事訴訟法第79條。
中  　華　  民 　 國　　94　　年　  9 　　月　　12　　日
                    民事庭第二庭   法  官 程怡怡
以上正本係照原本作成
如對本判決不服，須於本判決正本送達後20日內，向本院提出上
訴狀。
中    華    民    國    94    年    9     月    16    日
                                   書記官 楊舒惟
